【裁判字號】    95,台上,770
【裁判日期】    950420
【裁判案由】    返還共有土地等
【裁判全文】
最高法院民事判決              九十五年度台上字第七七０號
    上  訴  人  甲○○
    訴訟代理人  沈宏裕律師
    上  訴  人  乙○○
    訴訟代理人  龍躍天律師
上列當事人間請求返還共有土地等事件，兩造對於中華民國九十
三年九月十四日台灣高等法院第二審判決（九十三年度上字第三
八四號），各自提起上訴，本院判決如下：
    主  文
原判決除假執行部分外廢棄，發回台灣高等法院。
    理  由
本件上訴人甲○○主張：伊為台北市○○○路○段三十八號三樓
房屋所有權人，該房屋坐落基地台北市○○區○○段九十二之七
地號土地（下稱系爭土地）為兩造及其他住戶所共有（應有部分
四分之一），共有人就系爭土地並無分管協議，詎對造上訴人未
得共有人全體同意，即擅自搭蓋建物，無權占有系爭共有土地如
原判決附圖（下稱附圖）所示Ａ、Ｂ１、Ｂ２、Ｃ１、Ｃ２部分
，於Ａ部分以鐵皮搭建自用，Ｂ１、Ｂ２部分出租予力霸房屋民
生加盟店占有使用，Ｃ１、Ｃ２部分充作花樣百出家飾精品生活
館占有使用，顯已侵害伊對系爭共有土地之所有權，且獲有相當
於土地法第九十七條規定按申報地價百分之十計算法定租金之不
當得利，雖屢經通知其拆除，均未獲回應等情，爰依民法第七百
六十七條、第一百七十九條之規定，求為命對造上訴人應將系爭
土地如附圖所示Ａ部分面積六十二‧一九平方公尺、Ｂ１部分面
積二十一‧○五平方公尺、Ｂ２部分面積三十‧四九平方公尺、
Ｃ１部分面積二十二‧一七平方公尺及Ｃ２部分面積十‧八九平
方公尺之建物、雨遮等設施拆除回復原狀，並將上開土地返還上
訴人及其他共有人，及給付伊自九十年五月八日起至九十二年七
月止之不當得利即新台幣（下同）三十八萬六千五百六十元，並
加付自九十二年七月八日起至返還土地之日止之法定遲延利息，
暨自九十二年七月八日起至返還上開系爭共有土地之日止，按月
於每月八日給付不當得利一萬四千八百六十八元，並自各該期應
付之日翌日起加付法定遲延利息之判決（第一審為上訴人甲○○
敗訴之判決，甲○○提起第二審上訴，原審判決命對造上訴人應
將系爭土地如附圖所示Ａ部分面積六十二‧一九平方公尺、Ｂ１
部分面積二十一‧○五平方公尺、Ｂ２部分面積三十‧四九平方
公尺之建物拆除回復原狀，而駁回上訴人甲○○其餘請求，兩造
各就其敗訴部分提起上訴）。
上訴人乙○○則以：伊於七十六年二月間購買台北市○○○路○
段三十八號一樓房屋時，如附圖Ａ、Ｂ１、Ｂ２所示部分土地已
加蓋簡單破舊建物，當時社會上習慣，一樓空地由一樓所有人管
理使用，伊徵得二樓所有權人鍾又新、三樓所有權人朱丁彩芬、
四樓所有權人朱瓊華之同意，一樓空地全部無償供伊使用，但伊
須將舊違建整修，維護整潔，及同意房屋改建或增建時，無條件
配合拆除。伊乃整修如附圖Ａ、Ｂ１、Ｂ２所示，並於Ｃ１、Ｃ
２部分則加蓋建物及設置雨遮。對造上訴人既於九十年五月間始
由法院拍賣購得三樓房屋，即應承受上開分管協議，受其拘束，
自無主張拆屋還地及不當得利之權利等語，資為抗辯。
原審將第一審所為甲○○敗訴判決部分廢棄，改判命乙○○應將
如附圖Ａ、Ｂ１、Ｂ２所示部分建物拆除回復原狀，並駁回甲○
○其餘上訴，係以：甲○○主張乙○○占用如附圖所示Ａ、Ｂ１
、Ｂ２、Ｃ１、Ｃ２部分土地使用之事實，業據其提出與所述相
符之土地、建物所有權狀、土地、建物登記謄本各一件及現場照
片五幀為證，並經第一審法院履勘現場，會同台北市松山地政事
務所人員測量屬實，製有勘驗筆錄及土地複丈成果圖（即附圖）
在卷可稽，復經原審勘驗現場無訛。次依證人即同址二樓及四樓
之住戶朱瓊華、鍾又新之證言，與同址三樓原住戶朱丁彩芬之信
函所示，均表示有同意一樓住戶使用等情，足見上訴人乙○○辯
謂伊使用系爭土地，係基於共有人間分管之協議等語，應可採信
。上訴人甲○○可得而知有此分管協議，非善意之第三人，依司
法院大法官會議釋字第三四九號解釋，仍應受前手間分管協議之
拘束。又公寓大廈管理條例第九條第一、二、三項規定：「各區
分所有權人按其共有人之應有部分比例，對建築物之共用部分及
其基地有使用收益之權。但另有約定者從其約定」。「住戶對共
有部分之使用應依其設置目的及通常使用方法為之。但另有約定
者，從其約定」。「前二項但書所約定事項，不得違反本條例、
區域計畫法、都市計畫法及建築法令之規定」。上訴人乙○○與
其他共有人間雖有分管之協議，得由其使用系爭土地，但其使用
不能超出一般社會通常觀念所能接受之管理使用方式，尤不能有
違公寓大廈管理條例、都市計畫法、區域計畫法及建築法令之規
定。查系爭土地屬法定空地，不得建築房屋，為眾所週知，上訴
人乙○○在系爭土地上如附圖所示Ａ、Ｂ１、Ｂ２部分搭蓋建物
，顯然逾越一般社會通常觀念所能接受之使用方式，且有違建築
法令，屬違章建築，其應不在協議分管使用範圍。縱經其他共有
人同意，因違反上開規定，依民法第七十一條規定亦屬無效。是
如附圖所示Ａ、Ｂ１、Ｂ２部分之地上建物上訴人乙○○應予拆
除，回復原狀，但仍可依前述一般社會通常觀念所能接受之使用
方式繼續管理使用該土地，而無庸返還土地予上訴人及其他共有
人。至如附圖所示Ｃ１、Ｃ２部分屬雨遮，此尚屬一般社會通常
觀念所能接受之管理使用方式，且對該部分環境之整齊美觀尚屬
無礙，應許上訴人乙○○維持現狀，勿庸拆除。查系爭土地在法
令許可範圍內上訴人乙○○既有管理使用之權限，其使用土地自
非無法律上之原因，上訴人甲○○亦未證明受有損害，則上訴人
甲○○請求給付相當租金之不當得利及遲延利息即屬無據，不應
准許等詞，為其判斷之基礎。
按證人有到場陳述之義務，遇證人不能到場或有其他必要情形得
就其所在詢問之。證人須依據文書、資料為陳述，或依事件之性
質、證人之狀況，經法院認為適當者，得命兩造會同證人於公證
人前作成陳述書狀。觀之民事訴訟法第三百零五條第一、二項甚
明。是法院尚非得以證人任意性之書面陳述代替其到場之證言。
本件乙○○聲請傳訊證人朱丁彩芬，證人並未到場，雖以書函陳
報法院其行動不便無法前往作證，惟此書函之形式真正為甲○○
所否認（見原審卷第三九頁），亦非經法院准其於公證人前所作
成之書面，原審遽採為判決基礎，與法自有未合。又甲○○主張
Ｃ部分係充作花樣百出家飾精品生活館占有使用，第一審法院履
勘現場結果，查明勘驗筆錄附圖編號Ｃ部分係玻璃及木板的增建
物，勘驗複丈成果圖亦僅標示Ｃ２部分係雨遮（見第一審卷第五
七、五八、六二頁，調解卷第十、十一頁），乃原判決認Ｃ１、
Ｃ２部分均屬雨遮，亦有認定事實與卷證不符之違誤。次按民事
訴訟法第二百二十二條第四項規定，得心證之理由應記明於判決
，故法院依自由心證判斷事實之真偽時，所斟酌之辯論意旨及調
查證據之結果，其內容如何，不記明於判決，即為同法第四百六
十九條第六款所謂判決不備理由。原判決認系爭土地係法定空地
，不得建築房屋，上訴人乙○○在系爭土地上如附圖所示Ａ、Ｂ
１、Ｂ２部分搭蓋建物係違章建築，不在協議分管使用範圍，因
而認為應予拆除，惟原審就其認定系爭土地為法定空地之事實所
憑之證據，得出心證之理由為何，悉未記載，亦有未合。再上訴
人乙○○辯稱：伊七十六年間購屋時，如附圖Ａ、Ｂ１、Ｂ２所
示部分土地已加蓋簡單破舊建物，伊僅整修如附圖Ａ、Ｂ１、Ｂ
２所示建物等語；證人朱瓊華亦證稱：我購買房子時，力霸房屋
使用部分及騎樓已經搭建等語，證人鍾又新所證：我同意蔡太太
翻修，因為現在力霸房屋在使用的地方就在我窗戶的下面等語，
亦大致相符（見第一審卷第八三、八六頁），上訴人乙○○所辯
似非全然無據；則乙○○進而辯謂：此部分建物為八十四年公寓
大廈管理條例公布施行前之舊違章建物，行政主管機關列為暫不
拆除等語，倘非虛妄，能否逕謂分管協議無效，尤有研求餘地。
本件分管協議成立與否及是否生效，攸關乙○○應否返還土地於
上訴人甲○○及共有人，與得否請求不當得利之問題，自有詳予
查明審認之必要。兩造上訴論旨，各指摘原判決其不利部分不當
，求予廢棄，均有理由。
據上論結，本件兩造上訴均為有理由。依民事訴訟法第四百七十
七條第一項、第四百七十八條第二項，判決如主文。
中    華    民    國  九十五  年    四    月   二十   日
                      最高法院民事第七庭
                          審判長法官  劉  延  村
                                法官  劉  福  來
                                法官  黃  秀  得
                                法官  吳  謀  焰
                                法官  李  寶  堂
      本件正本證明與原本無異
                                      書  記  官
中    華    民    國  九十五  年    五    月    三    日
                                                      v


司法院資訊處製作；財團法人民間司法改革基金會備份。
